【裁判字號】    99,訴,355
【裁判日期】    990225
【裁判案由】    偽造文書
【裁判全文】
臺灣臺中地方法院刑事判決               99年度訴字第355號
公  訴  人  臺灣臺中地方法院檢察署檢察官
被      告  甲○
上列被告因偽造文書案件，經檢察官提起公訴（98年度偵字第17
182號），被告於準備程序就被訴事實為有罪之陳述，本院合議
庭裁定由受命法官獨任進行簡式審判程序，並予判決如下：
    主    文
甲○行使偽造私文書，足以生損害於他人，處有期徒刑肆月，如
易科罰金，以銀元佰元即新臺幣玖佰元折算壹日；減為有期徒
刑貳月，如易科罰金，以銀元佰元即新臺幣玖佰元折算壹日。
緩刑貳年。
    犯罪事實
一、甲○前無不法之犯罪前科紀錄，素行尚佳，其與丙○○於民
    國八十四年三月二十九日結婚（嗣於九十五年九月十一日離
    婚），於婚姻關係存續中，雙方共同居住在丙○○所有，坐
    落在臺中縣新社鄉○○○段89之81、89之90（起訴書誤為89
    之80）地號國有土地（下稱系爭國有土地）上，門牌號碼為
    臺中縣新社鄉中興村中興嶺349之3號住處內。詎九十四年間
    ，甲○竟趁丙○○出國之機會（九十四年七月七日出境前往
    大陸地區，同年十二月二十日始入境），基於偽造文書及行
    使之犯意，於九十四年十一月二十三日，在臺灣電力股份有
    限公司（下稱臺灣電力公司）之「臺灣電力公司過戶登記單
    」上原用戶同意過戶欄內盜蓋丙○○留存於家中抽屜內之印
    章，而偽造完成表彰丙○○同意變更系爭國有土地上坐落房
    屋用電戶名義人意思之私文書「臺灣電力公司過戶登記單」
    ，再持以向不知情之臺灣電力公司承辦人員申請變更用電戶
    名而行使之，臺灣電力公司因甲○之申請文件齊備，乃允諾
    而為用電戶名之更易，並在九十四年十一月二十八日應甲○
    之申請，核發臺中費核證字第941017號函之用電資料證明文
    件，自足以生損害於丙○○及臺灣電力公司對用戶用電管理
    之正確性。甲○隨後即於九十五年一月二日，持上開臺灣電
    力公司所核發之用電資料證明文件（起訴書誤以甲○又持上
    開偽造之「臺灣電力公司過戶登記單」而行使之，詳後述）
    ，併同切結其為臺中縣新社鄉中興村中興嶺349之3號房屋所
    有權人之切結書，持之向財政部國有財產局臺灣中區辦事處
    （下稱國有財產局）申請承租系爭國有土地，國有財產局經
    審核後，因符合國有土地出租之相關規定，乃於九十五年四
    月二十四日與甲○締結「國有基地租賃契約書」，將系爭國
    有土地出租予甲○使用。嗣於九十八年一月間，因丙○○接
    獲國有財產局繳納租金之通知書，而前往郵局繳款時，遭郵
    局人員以繳款帳號不符為由而拒絕，始知悉上情。
二、案經丙○○訴請臺灣臺中地方法院檢察署檢察官偵查起訴。
    理    由
一、上開犯罪事實，業據被告甲○於本院訊問時坦認不諱，核與
    告訴人丙○○指證被告確實未徵得其同意，即在上開「臺灣
    電力公司過戶登記單」上原用戶同意過戶欄內，擅自蓋用告
    訴人印章之印文一枚，並持以行使向臺灣電力公司辦理系爭
    國有土地上房屋用電戶名義人變更之事宜，進而輾轉由國有
    財產局審核通過被告為系爭土地之承租等情節均大致相符，
    復有戶籍謄本、告訴人中華民國護照內頁影本、臺灣電力公
    司九十七年十二月十四日D臺中字第09712002471號函附之「
    臺灣電力公司過戶登記單」影本、國有財產局九十七年十二
    月二日臺財產中管字第0979502822號、九十八年七月七日臺
    財產中管字第09800082441號函示內容、臺灣電力公司九十
    八年十一月十八日D豐原字第98110021號函附之「臺灣電力
    公司過戶登記單」影本、國有財產局九十八年十一月二十五
    日臺財產中管字第0980017054號函附之國有基地租賃契約書
    、承租國有非公用不動產申請書等件在卷可稽（見偵查卷第
    6頁至第11頁、第47頁至第48頁、第125頁至第145頁），足
    見被告前揭自白，適與客觀事實相符，堪予採認。是本件事
    證至臻明確，被告之犯行洵堪認定。
二、核被告甲○所為，應係犯刑法第二百十六條、第二百十條之
    行使偽造私文書罪。被告在前開「臺灣電力公司過戶登記單
    」上盜蓋告訴人丙○○原有印章之盜用印章犯行（起訴書誤
    認係偽造印文犯行），為偽造私文書之部分行為，應被偽造
    私文書之犯行所吸收；另被告偽造私文書後再持以向臺灣電
    力公司承辦人員為行使，其低度之偽造行為自亦應為高度之
    行使行為所吸收；均不另論罪。又被告持以向國有財產局承
    辦人員為系爭國有土地承租申請者，係臺灣電力公司於九十
    四年十一月二十八日應被告之申請所核發臺中費核證字第94
    1017號函之用電資料證明文件（見偵查卷第135頁），並非
    再次持向國有財產局行使所偽造之上揭「臺灣電力公司過戶
    登記單」，起訴書此部分所指，即有誤會；惟因此部分若成
    立犯罪，與被告前揭經本院論罪科刑之行使偽造私文書犯行
    有接續犯之實質上一罪關係（行為時間密接，且犯罪目的相
    同，應為行使偽造私文書之接續犯，檢察官認二次行使偽造
    私文書犯行應予分論併罰，同有違誤），本件爰就此部分不
    另為無罪之諭知。
三、爰審酌被告甲○前未曾有犯罪前科紀錄，素行尚佳，有其臺
    灣高等法院被告前案紀錄表在卷可查，其犯罪之動機係為以
    自己之名義承租國有財產局之系爭國有土地；但犯罪之手段
    尚屬平和、其犯罪所肇致之具體損害程度，暨被告犯後終能
    坦認犯行，犯罪後態度堪稱良好等一切情狀，量處如主文所
    示之刑，並依修正前刑法第四十一條第一項前段及修正前罰
    金罰鍰提高標準條例第二條之規定，諭知易科罰金之折算標
    準〔被告行為後，刑法及刑法施行法業於九十四年二月二日
    經總統以華總一義字第09400014901號令修正公布，並於九
    十五年七月一日施行。按行為後法律有變更者，適用行為時
    之法律，但行為後之法律有利於行為人者，適用最有利於行
    為人之法律，現行刑法第二條第一項定有明文。此條規定乃
    與刑法第一條罪刑法定主義契合，而貫徹法律禁止溯及既往
    原則，係規範行為後法律變更所生新舊法律比較適用之準據
    法，是刑法第二條本身雖經修正，但刑法第二條既屬適用法
    律之準據法，本身尚無比較新舊法之問題，應一律適用裁判
    時之現行刑法第二條規定以決定適用之刑罰法律，先予辨明
    。又涉及法院裁量權行使者，需於裁量權行使時，方有比較
    適用之問題，如易科罰金、易服勞役、緩刑、保安處分之宣
    告。故就一般綜合罪刑之結果而為比較，以決定罪刑之適用
    時，不需就易科罰金等列為比較，必迨已決定為緩刑、保安
    處分之宣告，或所處之刑得易科罰金或易服勞役時，始就各
    該緩刑、易科罰金等部分決定其適用標準。本件被告為前揭
    行使偽造私文書犯行時之刑法第四十一條係規定「犯最重本
    刑為五年以下有期徒刑以下之刑之罪，而受六月以下有期徒
    刑或拘役之宣告，因身體、教育、職業、家庭之關係或其他
    正當由，執行顯有困難者，得以一元以上三元以下（按：業
    經修正前罰金鍰提高標準條例第二條提高一百倍）折算一日
    ，易科罰金。但確因不執行所宣告之刑，難收矯正之效或難
    以維持法秩序者，不在此限。」；嗣於九十四年二月二日經
    修正公布，並於九十五年七月一日施行，新刑法第四十一條
    修正為「犯最重本刑為五年以下有期徒刑以下之刑之罪，而
    受六個月以下有期徒刑或拘役之宣告者，得以新臺幣一千元
    、二千元或三千元折算一日，易科罰金。但確因不執行所宣
    告之刑，難收矯正之效，或難以維持法秩序者，不在此限。
    」（另刑法第四十一條後復經修正，並於九十八年十二月三
    十日經總統以華總一義字第09800325491號令公佈，依法自
    九十九年一月一日生效。其中刑法第四十一條第一項為求用
    語統一，乃將原「受六個月以下有期徒刑」修正為「受六月
    以下有期徒刑」，僅屬文字之修正，不涉有利或不利之情形
    ，自非屬法律之變更），上開法律既有變更，經比較行為時
    法及裁判時法後，以行為時之修正前刑法關於易科罰金之規
    定對被告較為有利，依刑法第二條第一項前段之規定，自應
    適用九十五年七月一日修正公布施行前刑法第四十一條第一
    項前段及修正前罰金罰鍰提高標準條例第二條之規定，就對
    被告所處有期徒刑宣告諭知易科罰金之折算標準〕。另按九
    十六年罪犯減刑條例業於九十六年七月四日公布，並自同年
    月十六日施行，該條例第二條明文規定：「犯罪在中華民國
    九十六年四月二十四日以前者，除本條例另有規定外，依下
    列規定減刑：三、有期徒刑、拘役或罰金，減其刑期或金額
    二分之一」；本件被告所犯上揭行使偽造私文書犯行之犯罪
    時間係在九十六年四月二十四日以前，且非屬上揭減刑條例
    第三條規定不予減刑之情形，故依上開規定，本件自應寬減
    對其所宣告有期徒刑之二分之一，並同依九十五年七月一日
    修正公布施行前刑法第四十一條第一項前段與修正前罰金罰
    鍰提高標準條例第二條之規定，對被告所受減刑後之有期徒
    刑宣告併諭知易科罰金之折算標準。
四、末查，被告甲○前未曾因故意犯罪受有期徒刑以上刑之宣告
    ，有前開臺灣高等法院被告前案紀錄表可考，其因疏於思慮
    致觸犯本件犯行，犯後已於本院供認犯罪無隱，頗見悔意，
    犯罪後態度堪稱良好，且被告已獲得告訴人丙○○之原宥，
    告訴人並於本院當庭表示願予被告自新之機會，被告經此偵
    審程序與科刑之教訓，當能知所警惕而信無再犯之虞，本院
    因認對其所為前揭有期徒刑之宣告，應以暫不執行為適當，
    爰併予宣告緩刑二年，以啟自新，併觀後效（緩刑規定應無
    新舊法比較問題，刑法第二條第一項所能處理之問題，僅限
    於行為可罰性的法律規範變更適用關係，緩刑規定此種刑之
    宣告規範發生變更時，其適用關係必須是以裁判時之法律為
    準，最高法院九十五年度第八次刑事庭會議決議參照）。
五、至被告甲○所偽造之前揭「臺灣電力公司過戶登記單」之私
    文書，既已交由臺灣電力公司承辦人員為系爭國有土地坐落
    房屋用電戶名義人變更之申請，並由臺灣電力公司收取存查
    ，已非被告所有，自不得依刑法第三十八條第一項第三款之
    規定予以整份沒收。且被告於該「臺灣電力公司過戶登記單
    」上盜用告訴人丙○○之印章而產生「丙○○」之印文一枚
    ，因上開印章係告訴人留存置放於家中抽屜內之印章而屬真
    正，已經被告供承，並由告訴人確認在案（見偵查卷第94頁
    至第95頁、第148頁至第149頁），此盜用印章所產生之印文
    ，即非屬偽造之印文，自不在刑法第二百十九條所定應予沒
    收之列，亦不得併予諭知沒收（最高法院48年台上字第113
    號判例意旨參照），起訴意旨猶認該印文係屬偽造，聲請依
    刑法第二百十九條之規定宣告沒收，容有未洽，均附此敘明
    之。
據上論斷，應依刑事訴訟法第二百七十三條之一第一項、第二百
九十九條第一項前段，刑法第二條第一項前段、第二百十六條、
第二百十條、第七十四條第一項第一款，九十五年七月一日修正
公布施行前刑法第四十一條第一項前段，修正前罰金罰鍰提高標
準條例第二條，現行法規所定貨幣單位折算新臺幣條例第二條，
中華民國九十六年罪犯減刑條例第二條第一項第三款、第七條，
判決如主文。
本案經檢察官乙○○到庭執行職務。
中    華    民    國    99    年    2     月    25    日
                  刑事第三庭  法  官  陳思成
以上正本證明與原本無異。
如不服本判決應於收受判決後10日內向本院提出上訴書狀，並應
敘述具體理由；其未敘述上訴理由者，應於上訴期間屆滿後20日
內向本院補提理由書（均須按他造當事人之人數附繕本）「切勿
逕送上級法院」。
                              書記官  吳詩琳
中    華    民    國    99    年    2     月    25    日
附錄論罪科刑法條
刑法第二百十六條
行使第二百十條至第二百十五條之文書者，依偽造、變造文書或
登載不實事項或使登載不實事項之規定處斷。
刑法第二百十條
偽造、變造私文書，足以生損害於公眾或他人者，處五年以下有
期徒刑。

司法院資訊處製作；財團法人民間司法改革基金會備份。
